【裁判字號】    99,上易,195
【裁判日期】    990914
【裁判案由】    土地所有權移轉登記
【裁判全文】
臺灣高等法院臺南分院民事判決    99年度上易字第195號
上  訴  人  葦慶興業有限公司
法定代理人  乙○○
訴訟代理人  蕭慶鈴  律師
被 上 訴人  甲○○
訴訟代理人  黃裕中  律師
上列當事人間請求土地所有權移轉登記事件，上訴人對於中華民
國99年5月31日臺灣雲林地方法院第一審判決（98年度訴字第524
號）提起上訴，本院於99年8月31日言詞辯論終結，判決如下：
    主  文
上訴駁回。
第二審訴訟費用由上訴人負擔。
    事實及理由
甲、程序方面：按訴狀送達後，原告不得將原訴變更或追加他訴
    ，但請求之基礎事實同一者，或擴張或減縮應受判決事項之
    聲明者，或不甚礙被告之防禦及訴訟之終結者，不在此限。
    此項規定，於第二審準用之，民事訴訟法第256條第1項第2
    款、第3款、第7款、第463條分別定有明文。本件上訴人在
    原審主張依委任契約而為請求，於本院改依類似委任關係之
    無名契約而為請求，其請求之基礎事實同一，且不甚礙被上
    訴人之防禦及訴訟之終結者，應予准許，先予敘明。
乙、實體方面：
一、上訴人主張：兩造於民國（下同）94年11月21日訂定不動產
    買賣契約書（下稱系爭買賣契約書），由上訴人向被上訴人
    購買坐落雲林縣莿桐鄉○○○段2593、2595地號土地，及另
    2筆原為台灣省雲林農田水利會（下稱雲林水利會）所有、
    坐落同地段2591、2592地號土地（嗣合併為同地段2591地號
    土地，下稱系爭土地）上之門牌號碼：雲林縣莿桐鄉○○村
    ○○路2之10號，暨同地段431建號建物，被上訴人並同意在
    適當機會可向雲林水利會承購土地時，願協助上訴人承購系
    爭土地，且將系爭土地交予上訴人繼續使用。嗣系爭土地經
    訴外人雲林水利會標售，由優先承買權人即被上訴人以總價
    新台幣（下同）81萬2,000元標得，迭經上訴人請求被上訴
    人依約履行移轉登記義務，被上訴人均置之不理，爰依類似
    委任關係之無名契約提起本訴。並聲明：(一)原判決廢棄。(二)
    被上訴人應將雲林縣莿桐鄉○○○段2591地號，面積580平
    方公尺之土地所有權移轉登記予上訴人。
二、被上訴人則以：兩造至多僅約定上訴人在適當時機可承購系
    爭土地之際，如向被上訴人提出協助承購之請求時，被上訴
    人願協助上訴人承購而已，但並無就如何協助承購土地有具
    體約定。又兩造於訂定系爭買賣契約書後，至訴外人雲林水
    利會於97年9月間函知兩造標售系爭土地前，上訴人未曾請
    求被上訴人協助承購及約定如何承購系爭土地，嗣函知標售
    系爭土地後，上訴人亦未曾請求被上訴人協助承購，因此系
    爭土地係被上訴人自行出資投標購買取得，並非基於上訴人
    之受任人地位或基於類似委任關係之無名契約而為之等語置
    辯。並聲明：駁回上訴。
三、兩造不爭執之事項：
  (一)兩造於94年11月21日簽訂系爭買賣契約書，上訴人以總價1,
    554萬2,450元向被上訴人購買坐落雲林縣莿桐鄉○○○段25
    93、2595地號土地，及同地段431建號建物，被上訴人併同
    將坐落同地段2591、2592地號土地及其上之未保存登記建物
    交由上訴人繼續使用。
  (二)訴外人雲林水利會所有坐落雲林縣莿桐鄉○○○段2591、25
    92地號土地於97年10月22日公開標售，被上訴人分別以43萬
    元、38萬9,600元得標買受。
  (三)坐落雲林縣莿桐鄉○○○段2591、2592地號土地經被上訴人
    分別聲請變更編定甲種建築用地及合併，經雲林縣斗六地政
    事務所分別於98年3月6日、98年4月3日辦理登記完畢，上開
    2筆土地合併為同地段2591地號土地。
四、本件兩造所爭執者，厥為：兩造於系爭買賣契約書約定：「
    P.S坐（按誤寫為座）落仝段第2591、2592地號土地係屬農
    田水利會所有，乙方（按為被上訴人）從未（按誤寫為來）
    在使用中，也一併交予甲方（按為上訴人）繼續使用，並在
    適當機會可承購時，願協助甲方承購。」，是否係上訴人基
    於類似委任關係之無名契約，委由被上訴人購買系爭土地之
    約定？上訴人請求被上訴人應將系爭土地移轉登記與上訴人
    是否有理由？茲論述如下：
  (一)按當事人主張有利於己之事實者，就其事實有舉證之責任，
    民事訴訟法第277條前段定有明文。所謂舉證係指就爭訟事
    實提出足供法院對其所主張者為有利認定之證據而言，若所
    舉證據，不能對其爭訟事實為相當之證明，自無從認定其主
    張為真正。又主張法律關係存在之當事人，就該法律關係發
    生所須具備之要件，應先負舉證之責任，原告就其主張之事
    實，不舉證證明者，被告本無須就其抗辯之事實，負舉證之
    責任，縱令被告就其抗辯事實不能舉證，或其所舉證據尚有
    疵累，亦應駁回原告之請求，此為舉證責任分擔之原則，最
    高法院17年度上字第917號著有判例可資參照。上訴人主張
    其依類似委任關係之無名契約委由被上訴人承購系爭土地，
    被上訴人依約即應將系爭土地移轉登記與上訴人等語，既為
    被上訴人所否認，揆之上開說明，上訴人自應就此有利之主
    張負舉證責任。
  (二)經查，上訴人固舉系爭買賣契約書有約定：「P.S坐落仝段
    第2591、2592地號土地係屬農田水利會所有，乙方（按為被
    上訴人）從未（按誤寫為來）在使用中，也一併交予甲方（
    按為上訴人）繼續使用，並在適當機會可承購時，願協助甲
    方承購。」以為佐證，然依該約定至多僅能證明兩造約定系
    爭土地於訴外人雲林水利會標（讓）售之際，被上訴人有協
    助上訴人承購系爭土地之協助義務而已，尚難認兩造業已成
    立類似委任關係之無名契約，是上訴人尚難執此約定為有利
    於己之主張。
  (三)上訴人於原審復舉證人粘麗淑為證，惟據證人粘麗淑到庭具
    結稱：「伊係土地代書，系爭買賣及契約書均係伊所辦理，
    有詢問過兩造確認無訛後，即請兩造簽章。系爭契約書之所
    以會有P.S欄約定，是因為原告表示被告出售之價錢較貴，
    被告遂表示旁邊有水利地（即系爭土地），其上有蓋一些廠
    房，可讓原告使用之情，但原告表示系爭土地並非被告的地
    ，被告才說以後水利地如果有要賣時，被告要協助原告購買
    這塊地，如此一來，即可合併使用，相對地原告購買的價格
    就不算貴等語，因被告一直強調要協助、幫忙原告購買系爭
    土地，原告才願意購買並簽訂系爭買賣契約書。當被告說要
    協助幫忙買水利地時，兩造都沒有談到購買的價錢，原告當
    時沒有想到日後會有此糾紛，即同意被告說法，就買下來了
    ，但沒有要求日後可以購買水利地時，被告要幫忙協助他購
    買這塊水利地，那時候原告純粹是信任被告，因為原告購買
    廠房之價格有包括到該未保存登記之廠房，當被告同意要協
    助幫忙買水利地時，原告沒有想這麼多，就基於信任而同意
    訂定買賣契約，那時被告一再保證並強調會幫忙原告購買水
    利地，原告才會買受土地及廠房，原告並未委任被告購買水
    利地，只是同意被告幫忙協助原告購買水利地。在水利地標
    售後，原告有用電話告訴伊有關被告去標的情況，但沒有想
    到被告標到後是要賣給原告，而未依約移轉與原告，此與當
    初約定不符。．．原告如果要購買系爭土地，被告就要從旁
    協助購買，此時即由原告出資購買，當時兩造想法很單純，
    就是原告要購買系爭土地時，被告就要從旁協助購買，本件
    如果水利會有標售系爭土地時，原告一定會出資購買，因為
    系爭土地上有原告所購買之未保存登記廠房」等語綦詳，佐
    以證人粘麗淑為兩造所委請處理系爭買賣契約書簽訂事宜之
    人，應無偏袒一方之必要，其證言自堪採信，由其證言可知
    兩造尚未訂定系爭買賣契約書之際，因上訴人表示買賣價格
    過高，被上訴人為求得以成立系爭買賣契約書，遂表示其於
    系爭土地上所建蓋未保存登記建物之廠房可供上訴人使用，
    日後苟訴外人雲林水利會標（讓）售系爭土地之際，即會從
    旁協助上訴人購買系爭土地，如此一來土地即可合併使用，
    相對地上訴人所購買之價格即不算貴等情，經上訴人評估後
    ，兩造始成立系爭買賣契約書，並於附註欄載明被上訴人日
    後協助上訴人承購系爭土地之協助義務等情，益見兩造僅係
    成立被上訴人協助上訴人購買系爭土地之義務而已，要無上
    訴人所指兩造就系爭土地標（讓）售一事業已成立類似委任
    關係之無名契約甚明，故上訴人上開之主張，尚乏所據，自
    不足取。
  (四)上訴人另主張被上訴人於訴外人雲林水利會標售系爭土地之
    際曾告知要幫其處理，其因信任被上訴人會協助代購而未前
    往投標，並同意由被上訴人出名投標等語，然為被上訴人所
    否認，且上訴人就被上訴人如何協助上訴人購買系爭土地，
    並無具體約定亦不爭執，既無具體約定，被上訴人又將以何
    金額協助上訴人投標買受系爭土地始能為上訴人所接受？將
    處於不確定狀態。此與一般協助承購之常態不符。是上訴人
    主張其於系爭土地標售之際有委請被上訴人投標系爭土地等
    情，顯不足採。此外，上訴人迄未能舉證證明其有依類似委
    任關係之無名契約委由被上訴人標購系爭土地之事實，則上
    訴人依類似委任關係之無名契約請求被上訴人移轉系爭土地
    之所有權登記，要難准許。原審為上訴人敗訴之判決，於法
    並無不合。上訴人上訴意旨指摘原判決不當，求予廢棄改判
    ，為無理由，應予駁回。
五、本件判決之基礎已臻明確，兩造其餘之攻擊防禦方法經斟酌
    ，核與判決之結果不生影響，爰不一一論述，附此敘明。
丙、據上論結，本件上訴為無理由，依民事訴訟法第449條第1項
    、第78條，判決如主文。
中    華    民    國    99    年    9    月     14    日
                  民事第三庭    審判長法  官    黃崑宗
                                      法  官    張世展
                                      法  官    蘇重信
上為正本係照原本作成。
不得上訴。
中    華    民    國    99    年    9    月     14    日
                                      書記官    陳嘉琍

司法院資訊處製作；財團法人民間司法改革基金會備份。
